【裁判字號】    94,訴,2918
【裁判日期】    950622
【裁判案由】    營利事業所得稅
【裁判全文】
臺北高等行政法院判決
                                     94年度訴字第02918號
                              .
原      告  甲○○
            乙○○
被      告  財政部臺灣省北區國稅局
代  表  人  許虞哲（局長）住同上
訴訟代理人  丙○○
上列當事人間因營利事業所得稅事件，原告不服財政部中華民國
94年8 月12日台財訴字第09400355100 號（案號：第00000000號
）訴願決定，提起行政訴訟。本院判決如下：
    主  文
原告之訴駁回。
訴訟費用由原告連帶負擔。
    事  實
一、事實概要：原告等於民國（下同）82年間，未依規定申請營
    業登記，合夥於桃園縣大園鄉與地主黃仲秋合建房屋共11戶
    銷售，案經桃園縣稅捐稽徵處查獲，原告等82年度核有營業
    收入淨額計新台幣（下同）23,730,963元漏未申報，乃通報
    被告據以核定原告等82年度營利事業所得額3,559,644 元，
    應補稅額879,911 元。原告等不服，申請復查，經被告於94
    年5 月26日以北區國稅法一字第0940022007號復查決定書（
    下稱原處分）追減全年所得額243,072 元，原告等仍不服，
    提起訴願，遭駁回後，遂向本院提起本件行政訴訟。
二、兩造聲明：
  (一)原告聲明求為判決：
    1.訴願決定及原處分不利於原告之部分均撤銷。
    2.訴訟費用由被告負擔。
  (二)被告聲明求為判決：
    1.駁回原告之訴。
    2.訴訟費用由原告負擔。
三、兩造之爭點：
    被告依同業利潤標準淨利率核定之系爭所得額，應否再減除
    支付宜誠公司工程款成本9,336,770元？
  (一)原告主張之理由：
    1.緣原告於82年間合建房屋出售，經被告認定屬合夥建屋出
      售，乃核定營業收入額23,730,963元，課徵營業稅暨營利
      事業所得稅。原告不服申請復查，營業稅部分被駁回，營
      利事業所得稅暫緩作成復查決定。營業稅部分提起訴願後
      原處分重行核定營業收入額22,110,483元。原告不服復查
      及訴願均遭駁回，遂向鈞院提起行政訴訟，獲撤銷原處分
      及訴願決定，被告依判決意旨重行核定將營業收入22,110
      ,483 元 ，減除原告已取得合法進項憑證支付宜誠營造股
      份有限公司（下稱宜誠公司）工程款統一發票額9,336,77
      0 元。減除後實際營業收入12,773,713元，並以此實際營
      業收入予以課徵營業稅確定。被告乃以該營業稅確定為由
      ，進而核課本件系爭營利事業所得稅。惟被告核定之營利
      事業所得稅卻未將同一課稅基礎支付宜誠公司工程款成本
      扣減之營業收入額9,336,770 元減除，而仍依原未扣減營
      業收入額22,110,483元依同業利潤標準，房屋興建投資業
      15% 核定其淨所得額3,316,572 元，課徵營利事業所得稅
      819,143 元，並自87年4 月21日起依當時郵政定存利率6.
      45% 計算追徵利息375,777 元，原告不服，申請復查及訴
      願均遭駁回。
    2.按營利事業未依法辦理結算申報而有應納稅額者應就查得
      資料核實計徵，改制前行政法院62年判字第52號著有判例
      ：「應納營業稅之營業人有不申報登記或漏開統一發票者
      ，主管稽徵機關應就查得之資料，核定其營業額計徵營業
      稅；至營利事業所得之計算以其本年度收入總額減除各項
      成本費用及稅捐後之純益額為所得額，如納稅義務人未依
      法自行辦理結算申報，經調查發現補徵應納稅額者，主管
      稽徵機關仍應就查得之資料核實計徵，始符合課稅公平之
      原則。」可按。又財政部79年1 月11日台財稅第79283529
      號函：「本部頒定之各年度營利事業所得標準之純利率，
      係就當年度各營業淨利編訂，至如有非營業損益，應依規
      定合併計課或核實減除。」財政部79年5 月10 日 台財稅
      一發第780703466 號函：「稽徵機關於查核製造業營利事
      業所得稅結算申報案件時，如依同業利潤標準核定其營業
      成本，仍應查明申報之原物料直接人工，製造費用是否均
      取具合法憑證，並於查核報告簽明。」等之規定可參，是
      系爭營利事業所得淨額之計算，原告既有支付與宜誠營造
      公司工程成本，且營業稅之計徵亦准予減除，基於同一課
      稅基礎之營利事業所得稅亦應予扣除，該合法支付工程成
      本9,336,770 元始符上項行政法院判例，暨財政部釋函意
      旨。何況財政部訴願決定第2 頁理由一、後段第4 行起引
      用財政部82年7 月2 日台財稅第821490022 號函等釋函指
      明：「……並通知納稅義務人係營業稅部分經復查，訴願
      或行政法院訴訟終結或判決應補徵或退還稅款，再依營業
      稅部分確定之事實，作為營利事業所得稅復查決定之參考
      。」可稽。
    3.至加計行政救濟利息部分既依財政部88年6 月28日台財稅
      第881923930 號函規定，對復查決定應納稅額不服，提起
      訴願，利息部分不生效力，此部分俟本稅爭訟確定，原告
      再另予申訴。
    4.綜上，足證被告對本件系爭營利事業所得額之計徵，未扣
      減原告自宜誠公司取得之統一發票合法憑證工程成本，認
      事用法均有違誤，損害原告權益。
  (二)被告主張之理由：
    1.按「凡在中華民國境內經營之營利事業，應依本法規定，
      課徵營利事業所得稅。」「營利事業遇有解散、廢止、合
      併或轉讓情事時，應於截至解散、廢止、合併或轉讓之日
      止，辦理當期決算，於45日內，依規定格式，向該管稽徵
      機關申報其營利事業所得額及應納稅額，並於提出申報前
      自行繳納之……營利事業未依本條規定期限申報其當期決
      算所得額或清算所得者，稽徵機關應即依查得資料核定其
      所得額及應納稅額。」「稽徵機關進行調查或復查時，納
      稅義務人應提示有關各種證明所得額之帳簿、文據；其未
      提示者，稽徵機關得依查得之資料或同業利潤標準，核定
      其所得額。」為所得稅法第3 條第1 項、第75條第1 項、
      第4 項及第83條第1 項所明定。次按「未辦營業登記之非
      屬小規模營利事業，其所得稅之核課，依其查獲之營業期
      間，分別按未辦結算申報或決算申報核定，即：（一）未
      跨年度亦無繼續營業者，依所得稅法第75條第4 項規定辦
      理。」「納稅義務人因同一漏稅事實，涉嫌分別逃漏營業
      稅及營利事業所得稅……納稅義務人如對核定之營業稅及
      營利事業所得稅不服，應分別依照稅捐稽徵法第35條規定
      申請復查。但稽徵機關對有關營利事業所得稅部分復查之
      申請，可暫緩依稅捐稽徵法第35條第2 項（現行法第4 項
      ）規定作成決定，並通知納稅義務人俟營業稅部分經復查
      、訴願或行政訴訟終結決定或判決應補徵或退還稅款後，
      再依營業稅部分確定之事實，作為營利事業所得稅復查決
      定之參考。」為財政部82年7 月2 日台財稅第821490022
      號函及80年8 月8 日台財稅第800695600 號函所明釋。
    2.原告於82年間未依規定申請營業登記，合夥於桃園縣大園
      鄉○○村○○○路與地主黃仲秋合建11戶房屋銷售，未辦
      理營利事業所得稅決算申報，原查依通報營業收入淨額23
      ,730,963 元 ，按房屋興建投資業（行業標準代號：8311
      -14）同 業利潤標準淨利率15% 核定全年所得額3,559,64
      4 元。原告不服，主張同一課稅標的營業稅行政救濟未確
      定前請暫緩作成復查決定云云，申請復查。復查決定略以
      ，本件同一漏稅事實營業稅行政救濟部分，經桃園縣稅捐
      稽徵處重核銷售額22,110,483元，營業稅額1,105,524 元
      ，循序提起訴願及行政訴訟，經行政訴訟撤銷，被告依判
      決意旨重核銷售額22,110,483元，准予以進項稅額抵減銷
      項稅額，計算應納營業稅額660,916 元，復提起訴願，經
      財政部訴願決定駁回確定。營利事業所得稅部分，營業稅
      銷售額既經變更，原核定營業收入准予追減1,620,480 元
      ，原核定全年所得額3,559,644 元應予追減243,072 元，
      變更核定3,316,572 元。
    3.原告主張：營利事業未依法辦理結算申報而有應納稅額者
      應就查得資料核實計徵，行政法院62年判字第52號著有判
      例「應納營業稅之營業人有不申報登記或漏開統一發票者
      ，主管稽徵機關應就查得之資料，核定其營業額計徵營業
      稅；至營利事業所得之計算以其本年度收入總額減除各項
      成本費用及稅捐後之純益額為所得額，如納稅義務人未依
      法自行辦理結算申報，經調查發現補徵應納稅額者，主管
      稽徵機關仍應就查得之資料核實計徵，始符合課稅公平之
      原則。」財政部79年1 月11日台財稅第79283529號函「本
      部頒定之各年度營利事業所得標準之純利率，係就當年度
      各營業淨利編訂，至如有非營業損益應依規定合併計課或
      核實減除。」財政部79年5 月10日台財稅一發第78070346
      6 號函「稽徵機關於查核製造業營利事業所得稅結算申報
      案件時，如依同業利潤標準核定其營業成本，仍應查明申
      報之原物料直接人工，製造費用是否均取具合法憑證，並
      於查核報告簽明。」營業稅部分原告取得宜誠公司工程款
      統一發票進項稅稅額既經被告機關重核抵減銷項稅額，同
      一課稅基礎支付宜誠公司工程款成本9,336,770 元應予減
      除等語，資為爭議。
    4.查營業稅之課徵，在加值型營業稅法制下，係以銷項稅額
      減進項稅額後為應納營業稅額，而營利事業所得稅營利所
      得之計算係以其本年度收入減除各項成本費用、損失及稅
      捐後之純益額為所得額，二者課稅之基礎並不相同，原告
      之主張實屬誤解，合先敘明。次查同業利潤標準為一般同
      業之利潤標準，本件房屋興建投資業同業利潤標準毛利率
      45% （成本率55%）、 費用率30% 、淨利率15% ，以淨利
      率15% 核算所得額已減除各項成本費用，如以成本率55%
      計算，原核定按桃園縣稅捐稽徵處重核銷售額22,110,483
      元，核算營業成本12,160,765元，已大於原告主張之營業
      成本9,336,770 元。原告未提示帳簿憑證供核，原核定以
      同業利潤標準淨利率計算全年所得額，該營業收入所對應
      之營業成本已考量減除，核無再減除進貨憑證成本之適用
      ，原核定並無不合，請予維持。
    理  由
一、原告起訴主張：本件關於營業稅部分，原告取得宜誠公司工
    程款統一發票進項稅稅額既經被告重核抵減銷項稅額，同一
    課稅基礎支付宜誠公司工程款成本9,336,770 元亦應於營利
    事業所得稅所得下減除，原處分就此部分顯有違誤，為此訴
    請如聲明所示云云。
二、被告則以：在加值型營業稅法制下，營業稅之課徵，係以銷
    項稅額減進項稅額後為應納營業稅額，而營利事業所得稅營
    利所得之計算係以其本年度收入減除各項成本費用、損失及
    稅捐後之純益額為所得額，二者課稅之基礎並不相同；又原
    告未提示帳簿憑證供核，被告以同業利潤標準淨利率15% 計
    算全年所得額，該營業收入所對應之營業成本已考量減除，
    核無再減除進貨憑證成本之適用，原處分並無違誤等語置辯
    ，求為判決駁回原告之訴。
三、本件兩造不爭原告等於82年間合夥於桃園縣大園鄉與地主黃
    仲秋合建房屋共11戶銷售，營業收入22,110,483元，原告等
    未提示帳簿憑證供被告查核，被告乃依同業利潤標準之淨利
    率核定所得額，又原告曾支付宜誠公司工程款成本9,336,77
    0 元等情，此有使用執照申請書、使用執照、蔡美雲談話筆
    錄及統一發票在原處分卷第11頁至19頁可稽，堪認為真實。
四、是本件之爭執，在於被告依同業利潤標準淨利率核定之系爭
    所得額，應否再減除支付宜誠公司工程款成本9,336,770元
    ？
五、經查：
  (一)按所得稅法第3條第1項規定：「凡在中華民國境內經營之營
    利事業，應依本法規定，課徵營利事業所得稅。」第24條第
    1項規定：「營利事業所得之計算，以其本年度收入總額減
    除各項成本費用、損失及稅捐後之純益額為所得額。」第75
    條第1項規定：「營利事業遇有解散、廢止、合併或轉讓情
    事時，應於截至解散、廢止、合併或轉讓之日止，辦理當期
    決算，於45日內，依規定格式，向該管稽徵機關申報其營利
    事業所得額及應納稅額，並於提出申報前自行繳納之……營
    利事業未依本條規定期限申報其當期決算所得額或清算所得
    者，稽徵機關應即依查得資料核定其所得額及應納稅額。」
    第83條第1項規定：「稽徵機關進行調查或復查時，納稅義
    務人應提示有關各種證明所得額之帳簿、文據；其未提示者
    ，稽徵機關得依查得之資料或同業利潤標準，核定其所得額
    。」是營利事業於營利事業所得稅結算申報時，主張其支出
    之各項成本費用、損失應自收入總額減除時，應提示有關帳
    簿、文據供核，其有提示者，除法律另有規定外（如交際費
    之限額），原則上稽徵機關應予核實認列；其未提示者或提
    示不完全者，稽徵機關得依查得之資料或同業利潤標準，核
    定其所得額。
  (二)查本件原告之銷售額經桃園縣稅捐稽徵處重核結果為22,110
    ,483 元 ，並經財政部訴願決定駁回確定，此有重核案件復
    查決定書及訴願決定書在原處分卷第69-86 頁可按，且為兩
    造不爭。是系爭原告所得之計算，依前揭所得稅法第24條第
    1 項規定，即應以其本年度收入總額減除各項成本費用、損
    失及稅捐後之純益額為其所得額。
  (三)又查本件原告僅主張並舉證其曾支付宜誠公司工程款成本9,
    336,770 元等情，此有統一發票可稽，是如依原告提示之帳
    證核實認列，原告之成本費用將僅為9,336,770 元，而所得
    額將高達12,773,713元（22,110,483-9,336,770）。
  (四)承(一)說明，所謂同業利潤標準為一般同業之利潤標準，查房
    屋興建投資業（行業標準代號8311-14）同業利潤標準毛利
    率45%（成本率55%）、費用率30%、淨利率15%，如以淨利率
    15%核算所得額，營利事業無論係未提示帳證或提示不完全
    ，均以收入之85%（1-15%）為其各項成本及費用而予減除，
    依此方式計算，原告之所得為3,316,572元（22,110,483x15
    %）。
  (五)茲應予強調者，營業稅之課徵，在加值型營業稅法制下，係
    以銷項稅額減進項稅額後為應納營業稅額，而營利事業所得
    稅營利所得之計算係以其本年度收入減除各項成本費用、損
    失及稅捐後之純益額為所得額，二者課稅之基礎並不相同；
    營利事業所得稅適用同業利潤標準淨利率計算而得之所得額
    ，既已將該營業收入所對應之營業成本費用考量減除，核無
    再減除進貨憑證成本，許其在提示帳證不完全之情形下，獲
    認列高於同業之成本費用之理，
六、綜上所述，原告之主張，並無可採，原處分依同業利潤標準
    淨利率核定系爭所得額，認事用法，均無違誤，訴願決定遞
    予維持，亦無不合，原告訴請撤銷，於法無據，應予駁回。
據上論結，本件原告之訴為無理由，爰依行政訴訟法第98條第3
項前段、第104條、民事訴訟法第85條第2項，判決如主文。
中    華    民    國    95    年    6    月    22    日
                  第五庭審判長法  官  張  瓊  文
                              法  官  帥  嘉  寶
                              法  官  王  碧  芳
上為正本係照原本作成。
如不服本判決，應於送達後20日內向本院提出上訴狀並表明上訴
理由，如於本判決宣示後送達前提起上訴者，應於判決送達後20
日內補提上訴理由書（須按他造人數附繕本）。
中    華    民    國    95    年    6    月    22    日
                              書記官  徐  子  嵐


司法院資訊處製作；財團法人民間司法改革基金會備份。
